【裁判字號】    99,判,289
【裁判日期】    990325
【裁判案由】    有關專利事務
【裁判全文】
最  高  行  政  法  院  判  決
                                       99年度判字第289號
上  訴  人  建準電機工業股份有限公司
代  表  人  甲○○
訴訟代理人  陳啟舜  律師
被 上訴 人  經濟部智慧財產局
代  表  人  乙○○
上列當事人間有關專利事務事件，上訴人對於中華民國97年7月9
日臺北高等行政法院97年度訴字第616號判決，提起上訴，本院
判決如下：
    主  文
上訴駁回。
上訴審訴訟費用由上訴人負擔。
    理  由
一、上訴人前於民國（下同）96年5月22日對其第00000000號「
    散熱扇之殼座構造」新型專利案（下稱系爭專利），向被上
    訴人經濟部智慧財產局提出更正申請專利範圍之申請，經被
    上訴人審查，以系爭專利業經被上訴人以96年4月20日（96
    ）智專三(一)05026字第09620220930號專利舉發審定書審定「
    舉發成立，應撤銷專利權」在案，且上訴人刻正提起行政救
    濟中，在未經行政爭訟程序將該處分撤銷前，所提更正案無
    從受理為由，爰以96年6月15日（96）智專一(二)15140字第09
    641008710號函為本件更正案應不予受理之處分（下稱原處
    分）。上訴人不服，提起訴願、行政訴訟，均遭駁回，遂提
    起本件上訴。
二、上訴人起訴主張：（一）原處分欠缺法律依據：現行專利法
    第108條準用第73條第2項之規定，其係以撤銷行政處分之「
    確定」作為撤銷法律效果發生之時點，而非自撤銷行政處分
    送達、通知或使相對人或利害關係人知悉時起即生效力。是
    系爭專利在未經撤銷確定前，其專利權仍有效存續，自得為
    申請更正之標的。再由專利法第108條準用第64條第1項之法
    條文義觀之，倘經核准之專利合於該條項第1至3款情形之一
    者，即得准予更正，並無「未經專利專責機關審定舉發成立
    」之限制條件存在。既系爭專利仍有效存續已如前述，則原
    處分以「系爭專利權既經審定舉發成立而撤銷，已發生實質
    上之法律效果」云云，拒絕受理上訴人之更正申請，顯係增
    加法律所無之限制，而有違行政法上之法律保留原則，訴願
    決定予以維持亦有違背法令之嫌。再者，所謂行政處分之實
    質存續力，係指行政處分一經作成即具有限制「原處分機關
    」廢棄權限之效力而言，而此種效力係基於行政法上「信賴
    保護原則」而來，核屬行政處分對「國家」之拘束效力。詎
    被上訴人及訴願決定機關竟將實質存續力解釋為：「撤銷專
    利權之行政處分一旦作成，即對『專利權人』產生拘束力，
    不得再申請更正」，核屬曲解「實質存續力」之內涵，殊無
    可採。更何況，「專利舉發案之訴願程序」係對行政處分進
    行事後審查，俾人民對違法或不當之行政處分有請求救濟之
    機會；而「專利說明書之補充、更正程序」旨在消除說明書
    及圖示中的疏失缺漏，限縮申請專利範圍，以避免構成專利
    權被撤銷之事由，該二程序所依據之法源、受理機關及制度
    目的均不相同，且我國法規就此二程序並未定有先後位順序
    關係，則各該受理機關自當得獨立依法定職權逕為審酌。今
    被上訴人僅泛泛聲稱「系爭專利權既經審定舉發成立而撤銷
    ，已發生實質上之法律效果」，其理由顯非充分，並不能令
    人信服。（二）本件專利更正案之合法性：關於訴願階段修
    正申請專利範圍之容許性，臺北高等行政法院90年度訴字第
    325號判決認為：「訴願階段所送申請專利範圍修正本，固
    非訴願機關所得論究，惟如其內容倘有縮小原申請專利範圍
    之情事，並已足以動搖或變更原處分認定不具產業利用性、
    進步性及新穎性之事實基礎者，則有由專利專責機關重行審
    酌之必要。」）。此後臺北高等行政法院又有90年訴字第26
    15號判決、90年訴字第6771號判決持相同見解，由此可知，
    行政救濟程序對申請專利範圍所作之修（更）正在符合特定
    要件下仍為法之所許。準此，上訴人於舉發案訴願程序中，
    針對舉發審定書所舉不應准予專利之理由進行更正，所送更
    正後申請專利範圍已足以變更不具專利性之事實基礎，則依
    前述判決意旨，即有由專利專責機關重行審酌之必要。（三
    ）被上訴人未就更正本為實體審查，違反行政程序法第7條
    第2款之比例原則以及行政程序法第5條明確性原則：蓋專利
    專責機關重為審查後，如認為系爭專利於更正後確具有可專
    利性，則關於系爭專利之爭議將可望平息；且於時間、費用
    上的耗費，亦可因此而避免。詎被上訴人捨此不為，置實體
    上爭議於不顧，徒以無法律根據之理由為「程序上」不受理
    之處分，致上訴人再提起本件行政訴訟尋求救濟，徒增時間
    費用上之耗費，原處分已顯與行政程序法第7條第2款關於比
    例原則（必要性）之規定有違。另被上訴人未就本件更正案
    有如何違反專利法之程序規定加以指明，僅以「本案刻正提
    起行政救濟，尚未經行政爭訟程序將原處分撤銷」此一含糊
    不清之理由逕為程序不受理之處分，致上訴人無從得知該針
    對何一法規進行爭執，從而原處分顯已違反行政程序法第5
    條之明確性原則。（四）綜上所述，上訴人之更正申請合乎
    專利法第108條準用第64條之規定，應無不許之理，原處分
    實為違法等語，求為判決撤銷訴願決定及原處分，並命被上
    訴人應作成准予更正申請專利範圍之處分。
三、被上訴人則以：本案被上訴人於舉發階段審理上訴人93年9
    月7日所提申請專利範圍更正本，被上訴人曾以95年3月8日
    （95）智專三(一)05026字第09520168470號函敘明該更正本之
    內容變更實質，並請其於文到次日起60日內，重新提出申請
    專利範圍更正本，並繳納規費新臺幣（下同）2,000元送局
    憑辦，逾限或不同意更正，即依原內容逕予審定其舉發案。
    是被上訴人於舉發審理階段即給予上訴人更正之機會，惟上
    訴人逾限未依前開函示提出更正本。上訴人嗣遲於96年5月
    22日，再向被上訴人申請更正申請專利範圍，因該專利案業
    經被上訴人於96年4月20日以（96）智專三(一)05026字第0962
    0220930號審定舉發成立，撤銷專利權在案；且本案刻於行
    政爭訟中，不再繫屬於被上訴人，被上訴人自無從受理其更
    正申請。再者專利舉發事涉專利權人及舉發人兩造之權益，
    本案專利權業經審定舉發成立，應撤銷其專利權在案，因行
    政處分一經作成即已發生實質上之拘束力，倘受理其更正申
    請並經核准公告，溯自申請日生效，則將影響原舉發審定之
    法律安定性，為免影響原舉發審定之法律安定性，在未經行
    政爭訟程序將原處分撤銷前，更正案申請自應不予受理；此
    有臺北高等行政法院91年度訴字第3757號及91年度訴字第42
    16號判決可參，且原處分依據專利審查基準「第1篇程序審
    查及專利權管理」第5章第4點有關「更正」之規定辦理，自
    屬有據等語，資為抗辯，求為判決駁回上訴人之訴。
四、原審斟酌全辯論意旨及調查證據之結果，以：本件上訴人於
    96年5月22日就系爭新型專利案，向被上訴人提出更正申請
    專利範圍之申請，因系爭專利業經被上訴人以96年4月20日
    （96）智專三(一)05026字第09620220930號專利舉發審定書審
    定「舉發成立，應撤銷專利權」之處分，經上訴人提起訴願
    ，業由經濟部另案為訴願駁回之決定在案，而不再繫屬被上
    訴人，故所提更正案被上訴人已無從受理。再者，系爭專利
    業經被上訴人審定舉發成立，應撤銷專利權在案，縱該舉發
    案仍在行政救濟中而尚未確定，惟以行政處分一經作成即已
    發生實質上之拘束力，且專利舉發事涉兩造申請人權益，為
    不影響原舉發審定之法律安定性，在未經行政爭訟程序將原
    處分撤銷前，所提更正案自無從受理。上訴人雖稱：原處分
    拒絕上訴人之更正申請，係增加法律所無之限制云云。惟查
    ：本案被上訴人於舉發階段審理上訴人93年9月7日所提申請
    專利範圍更正本，被上訴人曾以95年3月8日（95）智專三(一)
    05026字第09520168470號函敘明該更正本之內容變更實質，
    並請其於文到次日起60日內，重新提出申請專利範圍更正本
    ，並繳納規費2,000元送局憑辦，逾限或不同意更正，即依
    原內容逕予審定其舉發案。是被上訴人於舉發審理階段即給
    予上訴人更正之機會，惟上訴人逾限未依前開函示提出更正
    本。上訴人嗣遲於96年5月22日，再向被上訴人申請更正申
    請專利範圍，因該專利案業經被上訴人於96年4月20日以（
    96）智專三(一)05026字第09620220930號審定舉發成立，撤銷
    專利權在案；且本案刻於行政爭訟中，不再繫屬於被上訴人
    ，被上訴人自無從受理其更正申請。是上訴人之主張，要不
    足採。上訴人又舉臺北高等行政法院90年度訴字第325號判
    決主張系爭專利申請更正案應作實體審查一節，查該判決係
    有關專利申請事件為被上訴人審定再審查不予專利後，申請
    人於行政救濟程序中所提申請專利範圍修正內容，被上訴人
    倘認足以動搖或變更原不予專利之處分者，即有重新審酌之
    必要，與本件更正申請案係於被上訴人即原處分機關審定舉
    發成立，撤銷專利權後始行提出者，因案情有別，自不得比
    附援引執為本件有利之論據。綜上，上訴人所訴，為不足採
    。因將訴願決定及原處分均予維持，駁回上訴人之訴。
五、上訴人上訴意旨除復執與原審起訴相同之主張外，另略以：
    依專利法第108條準用第64條第1項規定可知，是否受理專利
    範圍之更正申請，應依前述法條第1至3款規定所揭情事決之
    。則被上訴人及原判決所持之「必以該專利仍合法存在繫屬
    原處分機關始可」理由，並非專利法明文規定之限制要件。
    原判決執此駁回上訴人請求，顯係增加法律所無之限制，應
    違反法律保留原則。且依專利法第108條準用第73條第2項規
    定，法條文義係以撤銷專利權之處分「確定時」作為發生撤
    銷法律效果之時點。準此，既系爭專利關係之舉發案尚在行
    政救濟中，未經撤銷確定，專利權自仍有效存續，而得為申
    請更正之標的。原判決不察，逕以本案刻於行政爭訟中，不
    再繫屬於被上訴人云云，認定被上訴人無從受理更正申請，
    亦有判決不適用法規之違誤等語。
六、本院查：
  (一)按「新型專利權人申請更正專利說明書或圖式，僅得就下列
    事項為之：一申請專利範圍之減縮。二誤記事項之訂正。三
    不明瞭記載之釋明。前項更正，不得超出申請時原說明書或
    圖式所揭露之範圍，且不得實質擴大或變更申請專利範圍。
    專利專責機關於核准更正後，應將其事由刊載專利公報。說
    明書、圖式經更正公告者，溯自申請日生效。」為專利法第
    108條準用第64條所明定，另專利法第71條規定：「專利專
    責機關於舉發審查時，得依申請或依職權通知專利權人限期
    為下列各款之行為：一至專利專責機關面詢。二為必要之實
    驗、補送模型或樣品。三依第64條第1項規定及第2項規定更
    正。前項第2款之實驗、補送模型或樣品，專利專責機關必
    要時，得至現場或指定地點實施勘驗。依第1項第3款規定更
    正專利說明書或圖式者，專利專責機關應通知舉發人。」又
    於專利舉發案，其系爭專利說明書及圖式係專利舉發案作成
    舉發審定之基礎，若原處分機關作成舉發審定前已依專利法
    第71條規定通知專利權人，並限定於相當期間得申請更正者
    ，專利權人如未於限期內依法申請更正，或於限期內申請更
    正惟經專利專責機關否准更正者，原處分機關在限期經過後
    乃基於原公告內容審查作成舉發成立審定，將其專利權予以
    撤銷，該舉發成立審定雖因專利權人對其依法提起行政爭訟
    而尚未確定，但原處分機關已基於原公告內容審查作成舉發
    成立審定，將其專利權予以撤銷後，當不再容許專利權人申
    請更正，以符合專利法第71條規定限期作為之立法意旨，並
    維持舉發審定基礎之安定性。
  (二)查本件上訴人於96年5月22日對其第00000000號系爭專利，
    向被上訴人申請更正申請專利範圍，因系爭專利業經被上訴
    人於96年4月20日以（96）智專三(一)05026字第09620220930
    號函審定舉發成立，應撤銷其專利權在案，經上訴人提起行
    政救濟中（業經臺北高等行政法院97年度訴字第673號判決
    駁回上訴人之訴，上訴由本院審理中），當已脫離被上訴人
    之繫屬，上訴人於系爭專利舉發案審定前，自舉發日期93年
    7月30日至審定處分發文日96年4月20日，約有長達2年8月餘
    可供對之提出更正案以併案審查之期間，但上訴人在該段期
    間，除於所陳曾於93年9月7日對之提出更正案，因被上訴人
    認系爭專利已經變更實質而否准更正外，上訴人並未於該期
    間內再對之提出新更正申請，卻遲至系爭專利經被上訴人審
    定舉發成立，作成系爭專利應予撤銷之處分後，始又提出更
    正申請，揆諸首揭說明，即有未合。又行政處分雖因相對人
    或關係人對其依法提起行政爭訟，而阻卻其確定。惟行政處
    分作成後，對外直接發生法律效果時，即對於相對人、關係
    人及原處分機關發生拘束力，亦即行政處分其作成係單方面
    ，而其拘束力係雙方面。上訴意旨主張撤銷專利權處分之拘
    束力僅對國家發生，容有誤解拘束力之對象，尚不足採。原
    判決因而維持被上訴人不予受理之處分，即屬有據，難謂有
    適用法規錯誤，增加法律所無之限制及違反法律保留原則之
    違法情事。另上訴意旨主張被上訴人未就系爭專利之更正申
    請為實體審究，違反比例原則及明確性原則，暨本件更正之
    申請內容並未變更系爭專利之實質技術內容等語，核屬系爭
    專利更正之申請，其更正有無變更系爭專利申請專利範圍之
    實體爭執，依程序未合實體不論原則，尚非本件審究範圍，
    附此敘明。
  (三)綜上，原判決認原處分認事用法，俱無違誤，維持原處分及
    訴願決定，並對上訴人在原審之主張如何不足採之論據取捨
    等，均已詳為論斷，而駁回上訴人在原審之訴，並無判決理
    由不備、判決不適用法規等違背法令情事，其所適用之法規
    與該案應適用之現行法規並無違背，與解釋判例，亦無牴觸
    ，並無所謂原判決有違背法令之情形；上訴人對於業經原判
    決詳予論述不採之事由再予爭執，核屬法律上見解之歧異，
    要難謂為原判決有違背法令之情形。
七、據上論結，本件上訴為無理由。依行政訴訟法第255條第1項
    、第98條第1項前段，判決如主文。
中    華    民    國    99    年    3     月    25    日
                    最高行政法院第四庭
                        審判長法官  劉  鑫  楨
                              法官  張  瓊  文
                              法官  林  文  舟
                              法官  曹  瑞  卿
                              法官  陳  鴻  斌
以  上  正  本  證  明  與  原  本  無  異
中    華    民    國    99    年    3     月    26    日
                              書記官  王  史  民


司法院資訊處製作；財團法人民間司法改革基金會備份。
